【裁判字號】    98,台抗,465
【裁判日期】    980618
【裁判案由】    強制執行而行使優先購買權
【裁判全文】
最高法院民事裁定              九十八年度台抗字第四六五號
再 抗告 人  甲○○
            乙○○
共      同
代  理  人  周武旺律師
上列再抗告人因債權人台灣中小企業銀行股份有限公司等與債務
人東成飼料股份有限公司等間強制執行而行使優先購買權事件，
對於中華民國九十八年三月二十七日台灣高等法院台南分院第二
審裁定（九十八年度重抗字第七號），提起再抗告，本院裁定如
下：
    主  文
原裁定廢棄，應由台灣高等法院台南分院更為裁定。
    理  由
按土地法第三十四條之一規定之共有人優先承購權，僅具債權效
力而無追及性，條文並未就通知之程序及法律效果為規定，而僅
於第四項規定他共有人有優先承購權。此優先承購權因涉及共有
人及買受人之權利保障，執行法院除應於第一次拍賣時，以書面
通知他共有人外，並應於拍定後限期通知他共有人優先承購，以
杜爭議。然徵求他共有人是否優先承購為意思通知，旨在促請他
共有人行使優先承購權，他共有人如未於限期內行使優先承購權
，即生失權之效果。倘執行法院未予通知，因土地法第三十四條
之一並未規定他共有人行使優先承購權之程式及期間，他共有人
於法院核發權利移轉證明書與拍定人而發生物權變動效力前，自
得隨時行使其優先承購權。
查本件再抗告人向台灣台南地方法院民事執行處（下稱執行法院
）聲請意旨略以：再抗告人均係執行法院所拍定坐落台南縣學甲
鎮○○○段一七○之四四地號土地（下稱系爭土地）之共有人之
一，故聲請對系爭土地行使優先購買權云云。執行法院裁定駁回
其聲請，再抗告人不服，提起抗告，原法院雖以：系爭土地經執
行法院於民國九十七年六月十八日拍定，再抗告人乙○○、甲○
○係依序於九十七年十一月十三日、同年月二十五日始因買賣取
得共有人身分。足見系爭土地出賣當時，再抗告人尚未具共有人
身分，自無從主張行使優先購買權，執行法院駁回再抗告人之聲
請，經核無不合等詞，因以裁定駁回其抗告。惟查執行法院拍定
系爭土地後隨即發函通知當時之土地共有人李愈漢、李愈彥、李
宗隆、李宗燦、李卓惠富、李志堯、李伯祥、李宗鴻、李昆展（
下稱李愈漢等九人）、曾連、許開、李庭棟、李國棟、李林彩玉
：請於文到十日內聲明願否依同樣條件優先承買系爭土地，逾期
未表示，視為放棄（見第一審卷(一)）。其中除李國棟、李林彩玉
表示願行使優先購買權，李愈漢等九人於收到上開函文後，未遵
期表示行使優先購買權，依上揭說明，已生失權效果。而依再抗
告人狀陳：系爭土地於拍定後，拍定人尚未繳付全部價金，執行
法院迄未核發權利移轉證書與拍定人。依前述說明，倘共有人有
未獲通知徵求是否行使優先購買權者，該共有人仍得行使優先購
買權。則原法院自應查明執行法院是否已通知全部之共有人？再
抗告人受讓之應有部分是否有源自未獲通知之共有人者？受讓其
土地應有部分之再抗告人依法承受其前手所得行使附隨於共有權
之權利是否包括共有人之優先購買權？乃原法院未遑注意及此，
徒以上開理由駁回其行使優先購買權，自有可議。再抗告論旨，
指摘原裁定違背法令，求予廢棄，非無理由。
據上論結，本件再抗告為有理由。依強制執行法第三十條之一、
民事訴訟法第四百九十五條之一第二項、第四百七十七條第一項
、第四百七十八條第二項，裁定如主文。
中    華    民    國  九十八  年    六    月   十八   日
                      最高法院民事第七庭
                          審判長法官  劉  福  聲
                                法官  鄭  玉  山
                                法官  袁  靜  文
                                法官  葉  勝  利
                                法官  高  孟  焄
      本件正本證明與原本無異
                                      書  記  官
中    華    民    國  九十八  年    六    月   三十   日
                                                      V


司法院資訊處製作；財團法人民間司法改革基金會備份。
